臺北高等行政法院判決
　　　　　　　　　　　　　　　　　　 96年度訴字第00086號
　　　　　　　　　　　　　　　.
原　　　告　甲○○
被　　　告　經濟部智慧財產局
代　表　人　蔡練生（局長）住同上
訴訟代理人　乙○○
　　　　　　丁○○
參　加　人　峻業金屬有限公司
代　表　人　丙○○
上列當事人間因新型專利舉發事件，原告不服經濟部中華民國95
年11月2 日經訴字第09506180920 號訴願決定，提起行政訴訟，
經本院命參加人獨立參加訴訟，本院判決如下：
　　主  文
原告之訴駁回。
訴訟費用由原告負擔。
    事  實
一、事實概要：
    參加人前於民國（下同）94年3月3日以「屋頂逃生口結構
    」（下稱系爭案）向被告申請新型專利，經被告編為第00
    000000號形式審查後准予專利，於94年8月1日公告，並發
    給新型第M271899 號專利證書。嗣原告以其違反專利法第
    94條第1 項第1 款及第4 項規定，不符新型專利要件，對
    之提起舉發。案經被告審查，於95年6 月27日以（95）智
    專三（三）06006 字第09520497690 號專利舉發審定書為
    「舉發不成立」之處分。原告不服，提起訴願，經遭駁回
    ，遂提起行政訴訟。
二、兩造聲明：
  (一)原告聲明（原告經合法通知未於言詞辯論期日到場，其聲
    明及陳述係依起訴狀之記載）：
    1.訴願決定及原處分均撤銷。
    2.命被告作成舉發成立之審定。
    3.訴訟費用由被告負擔。
  (二)被告聲明：
    1.駁回原告之訴。
    2.訴訟費用由原告負擔。
  (三)參加人經合法通知未於言詞辯論期日到場，亦未以書狀作何
    聲明或陳述。
三、兩造之爭點：系爭案是否有違核准審定時專利法第94條第1
    項第1 款及第4 項之規定，不符新型專利要件，而應予以撤
    銷？
  (一)原告主張之理由：
    1.按行政程序法第6 條之規定：「行政行為，非有正當理由
      ，不得為差別待遇。」被告原處分書第（四）段第3 頁第
      2 行：「又且系爭案之橫桿具橫向剛性，使簾片達到水平
      方向撐張，又撓性連結與固定單元可做拆離及組合，以方
      便‧‧‧」；原處分書第（五）段第3 頁第11行：「又且
      系爭案之橫桿具橫向剛性，使簾片達到水平方向撐張，又
      撓性連結與固定單元可做拆離及組合，以方便‧‧‧」。
      該等簾片、撓性連結、固定單元完全未出現於系爭案之說
      明書或申請專利範圍內，而且該等結構之結合關係或功效
      等等，也無法由說明書知悉，被告明顯以系爭案申請核准
      時所無之結構與功效，據以核駁本舉發案，有違公平原則
      。
    2.就進步性言，在系爭案申請專利範圍第1 項之獨立項中，
      明白界定為：「一底座、二滑軌組、一逃生蓋」，而由引
      證1 之申請專利範圍中，也清楚的界定了底座、軌道與滑
      槽（滑軌組）、上蓋，顯見系爭案並不具備進步性，而對
      於原處分書之第3 頁第（六）段第6 行提及：「而系爭案
      藉由二滑軌組之第一軌條與第二軌條間之導滑限位特性，
      簡化逃生蓋底座之組配」；如此之論述給予「所屬技術領
      域中具有通常知識者」無法認同。首先以滑軌組能夠簡化
      組配嗎？一滑軌組是由多少構件所構成，所以能夠簡化製
      程或組配過程，讓人無法苟同，而且以如此複雜之滑軌組
      ，成本上也相當高，要以高成本之物件組裝在不常使用的
      逃生設備上，有違比例原則。依照一般「所屬技術領域中
      具有通常知識者」之通念，逃生設備僅供緊急之逃生用，
      不會在不常使用之逃生設備上裝設如此昂貴的滑軌組，且
      另一方面滑軌組之元件相當多，也代表鏽蝕的機會也增多
      了，如果不常用的滑軌組其一元件鏽蝕而造成滑軌組鎖死
      ，逃生蓋反而成了奪命門。再者，引證1 之滑軌、滑槽、
      把手實已具備導滑限位特性，且亦具備簡化逃生蓋底座之
      組配，而該等導滑限位特性也符合比例原則之設計，足夠
      供緊急逃生之導滑限位，且就算鏽蝕嚴重，也不會影響到
      逃生口開啟的問題，所以就進步性言，引證1 以最簡省之
      構件就達到了導滑限位的功效，簡化逃生蓋底座之組配，
      且也沒有使用危險性的可能，成本也大幅減低。
    3.就被告原處分書中主要提及滑軌之進步性而言。惟以「滑
      軌」作為關鍵字檢索可查到將近「594 筆」前案資料，顯
      見滑軌之技術已經相當成熟，單純以該習知之滑軌轉用於
      引證1 使之成為系爭案，如此也只是一加一等於二之結果
      ，並沒有超出於該等已知範圍。又參閱證據5 之公告編號
      第558999號「同步伸縮之滑軌組」，由其滑軌組包含有內
      、外滑軌、滾珠、滾珠軸承座，參閱系爭案之第10圖，標
      號22為內滑軌、標號21為外滑軌、標號232 為滾珠、標號
      231 為滾珠軸承座，系爭案之滑軌組技術完全引用習知技
      術內容，未有任何之技術增進。再者，參閱證據6 之公告
      編號第231454號「抽屜鋼珠滑軌之珠槽改良結構」，亦可
      見其內、外滑軌、滾珠、滾珠軸承座，顯見該等結構為滑
      軌組之必然組成，參閱系爭案之第10圖，標號22為內滑軌
      、標號21為外滑軌、標號232 為滾珠、標號231 為滾珠軸
      承座，可見系爭案之滑軌組技術完全引用習知技術內容，
      顯然也沒有任何之技術增進。
    4.茲針對被告之原處分書，列舉說明如下：
    原處分書第（四）項：「引證1 之公告日期早於系爭專利
      申請日，其包含一底座及一上蓋，底座中央朝上延伸一天
      窗座，該天窗座之兩側面頂端設有朝外並朝下彎折而形成
      之軌道，可供上蓋之滑槽滑穿入。引證1 與系爭案比較，
      雖同樣具有底座及主蓋板（上蓋），惟引證1 並未揭露系
      爭案獨立項所載之二滑軌組具有彼此限位導滑之第一軌條
      與第二軌條，且第一軌條分別組裝固接於凸座之二側固接
      板上，第二軌條組裝於主蓋板之構造，引證1 不能證明系
      爭案之獨立項不具新穎性。又系爭案申請專利範圍第2 項
      至第9 項係依附於獨立項，對於獨立項各技術特徵進一步
      敘述，由於引證1 不能證明系爭案之獨立項不具新穎性，
      亦不能證明各附屬項有相同情事。又且系爭案之橫桿具橫
      向剛性，使簾片達到水平方向撐張，又撓性連結與固定單
      元可做拆離及組合，以方便與上軌進行簡易安裝、拆卸，
      確具功效增進，引證1 不能證明系爭案之獨立項不具新穎
      性及進步性。另系爭案申請專利範圍第2 項至第9 項係依
      附於獨立項，對於獨立項各技術特徵進一步敘述，由於引
      證1 不能證明系爭案之獨立項不具新穎性及進步性，亦不
      能證明各附屬項有相同情事。」由上述原處分書內容，可
      發現幾點繆誤之處，首先因為專利法有明文規定，所以原
      告以為被告會以「所屬技術領域中具有通常知識者」之眼
      光審查系爭案，因而對於滑軌組之相當成熟且習知之技術
      就將之輕忽，導致有「引證1 並未揭露系爭案獨立項所載
      之二滑軌組具有彼此限位導滑之第一軌條與第二軌條，且
      第一軌條分別組裝固接於凸座之二側固接板上，第二軌條
      組裝於主蓋板之構造，」之敘述，然而滑軌組在有500 多
      件之專利前案情形下，將之放在引證1 之結構上，藉以產
      生系爭案，如此並未超越一加一等於二之範圍，說明系爭
      案具「進步性」實難令人認同。且系爭案增加該滑軌組，
      一方面增成本，另一方面具使用危險性，顯然不具進步性
      之要件。
    原處分書第（五）項：「引證2 之公告日期早於系爭案申
      請日，其係屋頂天窗設有底座與天窗座，其圖式揭露底座
      與上蓋各設有ㄈ型軌槽，雖然其亦可上蓋於底座上滑動達
      到開啟或關閉之功能，但未揭露系爭案獨立項所載之二滑
      軌組具有彼此限位導滑之第一軌條與第二軌條，且第一軌
      條分別組裝固接於凸座之二側固接板上，第二軌條組裝於
      主蓋板之構造，引證2 不能證明系爭案之獨立項不具新穎
      性。又系爭案申請專利範圍第2 項至第9項 係依附於獨立
      項，對於獨立項各技術特徵進一步敘述，由於引證2 不能
      證明系爭案之獨立項不具新穎性，亦不能證明各附屬項有
      相同情事。又系爭案之橫桿具橫向剛性，使簾片達到水平
      方向撐張，又撓性連結與固定單元可做拆離及組合，以方
      便與上軌進行簡易安裝、拆卸，確具功效增進，引證2 不
      能證明系爭案之獨立項不具新穎性及進步性。另系爭案申
      請專利範圍第2 項至第9 項係依附於獨立項，對於獨立項
      各技術特徵進一步敘述，由於引證2不 能證明系爭案之獨
      立項不具新穎性及進步性，亦不能證明各附屬項有相同情
      事。」由上述原處分書內容可知，被告未立於所屬技術領
      域中具有通常知識者之地位，否則應該能夠清楚瞭解到滑
      軌組技術已普遍為大眾所認知之技術，且輕易檢索也可得
      數百件之滑軌組專利揭示於系爭專利申請之前，以其習知
      之滑軌組技術加上引證2 之結構，據以獲得系爭案，系爭
      案之技術顯然未較二者組合之功效有增進之處。另原處分
      書述：「但未揭露系爭案獨立項所載之二滑軌組具有彼此
      限位導滑之第一軌條與第二軌條，且第一軌條分別組裝固
      接於凸座之二側固接板上，第二軌條組裝於主蓋板之構造
      ，」此亦如上述，被告並未立於所屬技術領域中具有通常
      知識者之地位，否則應該能夠清楚瞭解到滑軌組技術已普
      遍為大眾所認知之技術，且輕易檢索也可得數百件之滑軌
      組專利揭示於系爭案申請之前。又原處分書述：「又且系
      爭案之橫桿具橫向剛性，使簾片達到水平方向撐張，又撓
      性連結與固定單元可做拆離及組合，以方便與上軌進行簡
      易安裝、拆卸，確具功效增進，引證2 不能證明系爭案之
      獨立項不具新穎性及進步性。」惟遍查系爭案說明書及申
      請專利範圍，均無法找到相關結構、組合及其功效增進之
      處。
    原處分書第（六）項：「綜上所述，引證1 與引證2 均未
      揭露系爭案之二滑軌組具有彼此限位導滑之第一軌條與第
      二軌條，且第一軌條分別組裝固接於凸座之二側固接板上
      ，第二軌條組裝於主蓋板之構造，即使所屬技術領域中具
      有通常知識者亦無法就引證1 與引證2 技術內容的組合輕
      易完成系爭案之構造，而系爭案藉由二滑軌組之第一軌條
      與第二軌條間之導滑限位特性，簡化逃生蓋與底座之組配
      ，以順暢開啟或封閉逃生口，確具功效增進，引證1 與引
      證2 不能證明系爭案不具新穎性及進步性。」今滑軌組之
      檢索前案將近數百筆資料顯見為相當習知之技術，立於所
      屬技術領域中具有通常知識者之地位者，不可能不知此點
      ，所以就專利法第94條第4 項之立論基礎，實不必要再就
      滑軌組重覆論述，而被告一再強調該滑軌組，則顯見其立
      論基礎有誤，而排除該滑軌組後，則該系爭案只是同於引
      證1 、引證2 而不具進步性。
    5.再就引證1說明如下：引證1係申請案號第00000000號「軌
      道式屋頂天窗」，其申請日期為87年9月1日，而公告公開
      之日期為88年11月21日，該案並經實體審查通過之專利案
      ，且其申請及公告日期均較系爭案之申請日為早，系爭案
      之申請日期為94年3 月3 日，其間差距5 年之久，公開事
      證相當明確，引證1 所請為「軌道式屋頂天窗」與系爭案
      係屬同一技術領域，其均在屋頂設一底座，底座上再形成
      逃生口（或稱天窗），逃生口（天窗）二側形成軌道或組
      設滑軌組，再其上設主蓋板（或稱上蓋）、主蓋板（或稱
      上蓋）內頂面焊設有把手之結構組成、結構特徵及功效達
      成絕大部分均相同，系爭案顯然違反專利法關於進步性相
      關規定，即其所運用之技術手段及結構，僅係習知技術之
      轉用，為其所屬技術領域中具有通常知識者依申請前之先
      前技術即能輕易完成，系爭案不具進步性。引證1 公開後
      5 年系爭案才提出申請，而系爭案申請之相關結構、特徵
      與功效達成均可見於引證1 內，系爭案申請前確實已見於
      刊物，且證據力充分，而就系爭案所申請內容，其所運用
      之技術手段及結構、結構特徵與功效達成，僅係習知技術
      之轉用，為其所屬技術領域中具有通常知識者依申請前之
      先前技術即能輕易完成，所以系爭案有違專利法相關進步
      性之規定，其形式審查獲准專利權自當應予撤銷者。
    6.另就引證2說明如下：引證2係申請案號第00000000號「屋
      頂天窗與浪板之間的組合構造」，其申請日期為91年5 月
      2 2 日，而公告公開之日期為92年7 月1 日，該案並經實
      體審查通過之專利案，且其申請及公告日期均較系爭案之
      申請日為早，系爭案之申請日期為94年3 月3 日，由其引
      證2 第3、4、5 圖所揭示者，得以很清楚看出其揭示有底
      座、滑軌組、逃生蓋，逃生蓋透過二滑軌組與底座相互組
      裝連結，並作限位滑動位移，以開啟或封閉底座逃生口，
      由此可知，其系爭案申請前已見於刊物，而其系爭案結構
      組成、結構特徵及功效達成完全相同於引證2 ，其所運用
      之技術手段及結構，僅係習知技術之轉用，為其所屬技術
      領域中具有通常知識者依申請前之先前技術即能輕易完成
      ，系爭案亦不具進步性者。系爭案之申請專利範圍所請，
      均為引證2 之圖式所揭示，其引證2 公開日又早於系爭案
      申請日2 年之時間，如果再配合引證1 之公開日早於系爭
      案申請日5 年之時間，此等習用技術之簡易等效實施則顯
      非難事，由其上述充分證據證明，系爭案其所運用之技術
      手段及結構，僅係習知技術之轉用，為其所屬技術領域中
      具有通常知識者依申請前之先前技術即能輕易完成，系爭
      案亦不具進步性。
  (二)被告主張之理由：
    1.原告主張原處分書所述簾片、撓性結構與固定單元未出現
      於系爭案說明書或申請專利範圍乙節。查原處分書所述之
      「橫桿具橫向剛性，使簾片達到水平方向撐張，又撓性連
      結與固定單元可做拆離及組合‧‧‧」係在解釋系爭案蓋
      板二側及相對開啟側之另側分別向下縱向延伸檔板形成剛
      性，使蓋板增加水平方向之強度，並且第一軌條與固接板
      可作拆離及組合，以方便與第二軌條進行簡易安裝、拆卸
      ，其間僅是用語不同而已，該等敘述並未逸脫系爭案之結
      構範疇，原告容有誤解。
    2.原告主張系爭案複雜之滑軌組成本高，且逃生口並非經常
      使用，另一方面滑軌組元件多若因生鏽而無法打開，可能
      產生危險性一事，並非原舉發理由所主張之事項，應屬新
      理由，且所謂高成本並非審查系爭案是否違反新穎性、進
      步性專利要件之主要因素，至於鏽蝕一事亦屬使用上或保
      養上之問題，尚難據此認定系爭案不符專利要件。
    3.原告主張依「專利資料查詢」、「公告編號第558999號專
      利案」、「公告編號第231454號專利案」說明系爭案之滑
      軌組技術完全引用習知技術，顯然沒有任何之技術增進之
      處乙節。查該等證據並非原舉發理由所提出之證據，且與
      原舉發證據不具同一基礎事實之關連性，應屬新證據，俱
      未經參加人答辯，亦非原舉發階段審酌事項。
    4.原告主張舉發證據2 即88年11月21日公告之第00000000號
      「軌道式屋頂天窗」專利案（即引證1 ）、舉發證據3 即
      92 年7月1 日公告之第00000000號「屋頂天窗與浪板之間
      的組合構造」專利案（即引證2 ）及引證案與系爭案之比
      對表再次說明系爭案申請前已見於刊物，所運用之技術手
      段、結構係習知技術之轉用，為所屬技術領域中具有通常
      知識者依申請前之先前技術即能輕易完成，不具進步性乙
      節。查引證1 與引證2 均未揭露系爭案之二滑軌組具有彼
      此限位導滑之第一軌條與第二軌條，且第一軌條分別組裝
      固接於凸座之二側固接板上，第二軌條組裝於主蓋板之構
      造，除不能證明系爭案之技術於申請前已見於刊物外，即
      使所屬技術領域中具有通常知識者，亦無法就引證1 與引
      證2 技術內容的組合輕易完成系爭案之構造，而系爭案藉
      由二滑軌組之第一軌條與第二軌條間之導滑限位特性，簡
      化逃生蓋與底座之組配，以順暢開啟或封閉逃生口，確具
      功效增進，因此，引證1 與引證2 不能證明系爭案不具新
      穎性及進步性。
    理  由
甲、程序方面：
    原告經合法通知，無正當理由而未於言詞辯論期日到場，核
    無行政訴訟法第218 條準用民事訴訟法第386 條各款所列之
    情形，爰依被告聲請由其一造辯論判決。
乙、實體方面：
一、按利用自然法則之技術思想，對物品之形狀、構造或裝置之
    創作，而可供產業上利用者，得依法申請取得新型專利，為
    專利法第93條暨第94條第1 項前段所明定。又新型「申請前
    已見於刊物或已公開使用者」及「為其所屬技術領域中具有
    通常知識者依申請前之先前技術顯能輕易完成時」，依同法
    第94條第1 項第1 款及第4 項規定，不得取得新型專利。而
    對於獲准專利權之新型，任何人認有違反專利法第93條至第
    96條規定者，依同法第107 條第2 項規定，得附具證據，向
    專利專責機關提起舉發。從而，系爭案有無違反專利法規定
    之情事而應撤銷其新型專利權，依法應由舉發人附具證據證
    明之，倘其證據不足以證明系爭案有違反專利法之規定，自
    應為舉發不成立之處分。
二、系爭案申請專利範圍共9 項，其中第1 項為獨立項，餘第2
    項至第9 項為附屬項，依第1 項所述主要係包含有：一底座
    ，其底部安裝於屋頂之通口處，頂端中央則形成有一凸座，
    該凸座中央鏤設有一逃生口，該凸座之逃生口二側各適當延
    伸有一固接板；二滑軌組，各具有彼此限位導滑之第一軌條
    與第二軌條，且第一軌條分別組裝固接於凸座之二側固接板
    上；一逃生蓋，具有一主蓋板，該主蓋板二側各形成有一相
    對底座二固接板之搭接板，可分別與相對滑軌組之第二軌條
    組裝固接，使逃生蓋可透過二滑軌組與底座相互組裝連結，
    並作限位滑動位移，以開啟或封閉底座逃生口者。第2 項至
    第9 項附屬項則係依附於第1 項所述之屋頂逃生口結構，並
    為進一步限縮之構造等裝置。原告所提之舉發證據1 為系爭
    案公報影本；舉發證據2 係88年11月21日公告之第00000000
    號「軌道式屋頂天窗」新型專利案（即引證1 ），舉發證據
    三係92年7 月1 日公告之第00000000號「屋頂天窗與浪板之
    間的組合構造」新型專利案（即引證2 ）。
三、經查：
(一)、引證1 與引證2 均未揭露系爭案之二滑軌組具有彼此限位導
    滑之第一軌條與第二軌條，且第一軌條分別組裝固接於凸座
    之二側固接板上，第二軌條組裝於主蓋板之構造；因此，即
    使所屬技術領域中具有通常知識者，亦無法分別就引證1 、
    2 或該兩者之組合技術內容，輕易完成系爭案構造，而系爭
    案藉由二滑軌組之第一軌條與第二軌條間之導滑限位特性，
    簡化逃生蓋與底座之組配，以順暢開啟或封閉逃生口，確具
    功效增進。是以，引證1 與引證2 個別不足以證明系爭案不
    具新穎性及進步性，組合引證1 與引證2 仍不能證明系爭案
    不具進步性。另系爭案申請專利範圍第2 項至第9 項係依附
    於獨立項，對於獨立項各技術特徵進一步敘述，由於引證1
    、2 不能證明系爭案之獨立項不具新穎性及進步性，亦不能
    證明各附屬項有相同情事。
(二)、被告審定書於論述系爭案具進步性理由時，所稱系爭案「橫
    桿具橫向剛性，使簾片達到水平方向撐張，又撓性連結與固
    定單元可做拆離及組合‧‧‧」等語，係藉以解釋系爭案蓋
    板二側及相對開啟側之另側分別向下縱向延伸檔板形成剛性
    ，使蓋板增加水平方向之強度，並以第一軌條與固接板可作
    拆離及組合，方便與第二軌條進行簡易安裝、拆卸，該等敘
    述並未逸脫系爭案結構範疇。原告稱該等結構之結合關係或
    功效等等，也無法由說明書知悉云云，容有誤解。
(三)、再原告強調系爭案成本高，且逃生口並非經常使用，若因鏽
    蝕無法打開，可能產生危險性等云。按鏽蝕與否屬使用或保
    養之問題，尚難據此認定系爭案不符專利要件，而所謂高成
    本亦非新型專利是否違反新穎性、進步性之構成要件。故原
    告所稱均不足以據為論斷系爭案因申請前已公開喪失新穎性
    ，或已為所屬技術領域中具有通常知識者依申請前之先前技
    術顯能輕易完成而不具進步性。
(四)、至於原告於訴願時始提出之附件2 （專利查詢資料）、3 （
    公告編號第558999號專利案）、4 （公告編號第231454號專
    利案），主張系爭案滑軌組技術係引用習知技術，並無增進
    功效之處等情，並非原舉發證據範疇，且與原舉發證據不具
    同一基礎事實之關連性，核屬新證據，既未經被告審查，自
    非本件所得審究。
四、綜上所述，被告以系爭案未違反專利法第94條第1 項第1 款
    及第4 項規定，所為舉發不成立之處分，於法並無不合，訴
    願決定予以維持，亦無違誤。原告主張前詞，請求撤銷訴願
    決定及原處分，並命被告作成舉發成立之審定，為無理由，
    應予駁回。
據上論結，本件原告之訴為無理由，爰依行政訴訟法第218 條、
第98條第1 項前段，民事訴訟法第385 條第1 項前段，判決如主
文。
中    華    民    國    96     年    11     月   22   日
                        第四庭審判長法  官 陳國成
                                    法  官 李玉卿
                                   法  官 陳忠行
上為正本係照原本作成。
如不服本判決，應於送達後20日內，向本院提出上訴狀並表明上
訴理由，如於本判決宣示後送達前提起上訴者，應於判決送達後
20日內補提上訴理由書（須按他造人數附繕本）。
中　　華　　民　　國　　96　　 年　　11　 　月   22   日
 　　  　　　　　　　    　         書記官  陳又慈
